【裁判字號】    95,上訴,1256
【裁判日期】    950928
【裁判案由】    偽證
【裁判全文】
臺灣高等法院高雄分院刑事判決        95年度上訴字第1256號
上  訴  人
即  被  告  甲○○
選任辯護人  賴玉山 律師
            邱佩芳 律師
            楊瀚濤 律師
上列上訴人因偽證案件，不服臺灣澎湖地方法院94年度訴字第27
號中華民國95年6 月13日第一審判決（起訴案號：臺灣澎湖地方
法院檢察署94年度偵字第249 號），提起上訴，本院判決如下：
     主  文
上訴駁回。
     事  實
一、甲○○、陳天來為兄弟關係，陳天來已婚，甲○○未婚（91
    年9 月19日與原配偶離婚）。緣陳天來為享齊人之福，經謀
    議後，以甲○○欲娶越南籍女子為妻之名義，委託不知情之
    仲介何爾逵，共同於民國92年3 月21日至25日，前往越南胡
    志明市相親，待陳天來決定以越南籍女子阮氏妹為結婚對象
    後，謊告阮氏妹稱：陳天來目前雖已婚，但即將離婚，故商
    請阮氏妹先與甲○○辦理結婚及來台手續，日後再與阮氏妹
    正式成婚等語，阮氏妹始同意與陳天來結婚。甲○○、陳天
    來於阮氏妹同意上情後，透過仲介業者之協助，於92年6 月
    22日再次前往越南，並於92年6 月23日由陳天來與阮氏妹舉
    行公開結婚儀式，其後卻以甲○○與阮氏妹結婚之不實名義
    ，向越南當地公務機關取得結婚證書，再持向我國駐胡志明
    市臺北經濟文化辦事處申請認證，甲○○、陳天來於92 年6
    月26日返國後，又持前述不實文書向戶政、警政機關辦理甲
    ○○及阮氏妹之結婚登記、換發身分證、簽證及居留證等相
    關手續，使我國各該機關公務員，將上開不實事項登載於公
    文書。嗣因阮氏妹不願配合掩飾，報警處理，由臺灣澎湖地
    方法院檢察官偵查起訴，並經本院以93年度上易字第64 5號
    刑事判決各判處甲○○有期徒刑6 月、陳天來有期徒刑8 月
    確定。
二、前揭本院93年度上易字第645 號偽造文書案件（下稱前案）
    ，於94年3 月11日上午10時許，利用遠距視訊法庭審理時，
    陳天來之選任辯護律師邱佩芳聲請以證人身分訊問甲○○，
    審判長告知甲○○依刑事訴訟法第181 條之規定得拒絕證言
    ，甲○○表明願意以證人身分陳述，經審判長再告以具結之
    義務及偽證之處罰後，甲○○供前具結，保證其當據實陳述
    ，絕無匿、飾、增、減後，於作證時，明知上述婚姻名義不
    實之事，竟就辯護人詢問：「是否與阮氏妹結婚？」此等於
    該偽造文書案案情有重要關係之事項，為虛偽不實陳述以：
    「我在92年3 月就跟阮氏妹結婚，6 月間宴客時，因前一晚
    腹痛急診，應阮氏妹之請，委由陳天來代為拍攝結婚紀念照
    片」云云。惟該不實陳述不為法院所採信，並於判決後，向
    臺灣澎湖地方法院檢察署檢察官告發甲○○涉嫌觸犯偽證罪
    。
三、案經臺灣高等法院高雄分院告發由臺灣澎湖地方法院檢察署
    檢察官偵查起訴。
    理      由
一、按被告以外之人於偵查中向檢察官所為陳述，除顯有不可信
    之情況者外，得為證據，刑事訴訟法第159條之1第2 項定有
    明文。又偵查中對被告以外之人（包括證人、鑑定人、告訴
    人、被害人及共同被告等）所為之偵查筆錄，或被告以外之
    人向檢察官所提之書面陳述，性質上雖屬傳聞證據，但現階
    階段刑事訴訟法規定檢察官代表國家偵查犯罪、實施公訴，
    依法其有訊問被告、證人及鑑定人之權，而實務運作時，檢
    察官偵查中向被告以外之人所取得之陳述，原則上均能遵守
    法律規定，鮮少以強暴、脅迫及其他不正之方法取得供述證
    據，其可信度極高，而有此例外之規定，故除反對被告以外
    之人於偵查中所為之供述得具有證據能力之一方，已釋明該
    供述「顯有不可信之情況」之理由外，不宜遽指該被告以外
    之人於偵查中之陳述不具證據能力。本件被告以外之人阮氏
    妹，在前案偵查中之陳述，係在翻譯人員周潔兒在場之情形
    下所為，且阮氏妹為上開陳述時，未受外力干擾，檢察官亦
    無違法取供之情形，依上開說明，其於前案偵查中之陳述，
    自具有證據能力。
二、訊據上訴人即被告甲○○矢口否認有在本院前揭刑案審理中
    供前具結而偽證之犯行，辯稱：伊確於前案94年3 月11日審
    理中，供前具結作證，並在審判長訊問阮氏妹結婚對象時，
    陳稱阮氏妹係與伊結婚，但伊作證講的都是實話，並無偽證
    情事，況阮氏妹事後也承認她之前在警詢之陳述係說謊誣告
    云云。經查：
（一）被告於前案94年3 月11日審理中，經審判諭知依刑事訴訟
      法第181 條規定得拒絕作證後，供前具結作證，並在審判
      長訊問阮氏妹結婚對象時，陳稱阮氏妹係與伊結婚等情，
      為被告所承認，並有上開案件審理筆錄、證人結文（本案
      偵查卷第31-34 頁，第50頁）附卷可稽，堪信為實。
（二）查證人阮氏妹於前案偵查中已陳明：「當初在越南是和陳
      天來結婚」、「陳天來說已跟臺灣的老婆離婚，我才與陳
      天來結婚」、「結婚時是陳天來幫我戴手環、項鍊、耳環
      」等語明確（前案偵查卷第37頁，並經載明於原審法院前
      案93年度簡上字第15號判決），阮氏妹隻身由越南嫁至台
      灣，在台灣舉目無親，其若非確有其實，豈會向警報案陳
      述自己遭陳天來、被告欺騙之經過情形。又阮氏妹於越南
      胡志明市錄製之公開結婚宴客光碟，經前案第一審法院勘
      驗後，內容略為：目錄部分：字幕顯示新郎是甲○○，新
      娘為阮氏妹；但結婚現場部分：現場情形一開始，是拍攝
      新婚地點各項聘禮及相關擺設，其中結婚蛋糕上記載之姓
      名為甲○○。其次，由甲○○為陳天來披上新裝交付捧花
      給陳天來。相關禮品，是由陳天來站在中間，由甲○○交
      付給女方家長。交付捧花給新娘者為陳天來，將新娘面紗
      掀起的也為陳天來，陳天來並輕輕的抱住新娘，輕吻新娘
      ，戴耳環、項鍊、手鐲、戒指等。新娘亦有輕吻陳天來之
      舉動。(6)與新娘一同站立者為陳天來，甲○○僅於女方家
      長在場時，與女方家長隨同站立兩側。由房間內步出大門
      ，走向車輛時，是由陳天來陪同新娘入車，並坐於後座，
      甲○○則為2 人開、關車門後，自己則坐於前座。車輛行
      進一段時間後，開始合影留念，始終都是由陳天來與新娘
      擔任主角，其他人包括甲○○均為陪襯。接著座車到達喜
      宴現場，宴客時，坐在新娘旁邊的為陳天來，在隔壁才是
      甲○○，敬酒時，陳天來、甲○○，均與新娘一同敬酒，
      但站立新娘旁邊的為陳天來，送客時與敬酒時相同。螢幕
      最後，與眾人揮手再見者為陳天來，並顯示陳天來與新娘
      之合照，以上事實有阮氏妹結婚光碟片、勘驗筆錄可稽（
      前案第一審卷第56頁），是以在上揭結婚儀式過程當中，
      依常情判斷，實際擔任新郎角色者，始終為被告陳天來，
      被告甲○○僅是陪伴在旁協助結婚儀式之進行而已，再參
      酌證人阮氏妹前揭證述，足見阮氏妹之真正結婚對象係被
      告陳天來，並非被告甲○○。而被告陳天來、甲○○在前
      案判決確定後，又數次聲請再審，分別經本院以94年聲再
      字第31號裁定、94年聲再字第41號裁定、94年聲再字第64
      號裁定駁回再審之聲請在案，有台灣高等法院被告前案紀
      錄表可稽，由前案判決認定之事實亦係認阮氏妹前來台灣
      結婚的對象乃陳天來而非被告甲○○，更足徵諸阮氏妹結
      婚對象確為陳天來，而非被告甲○○。被告上開所辯，無
      非事後卸責之詞，不足採信。
（三）至於被告提出所謂阮氏妹之母親澄清阮氏妹結婚對象為甲
      ○○之光碟、越南煌美旅店出具被告甲○○與阮氏妹曾於
      92年6 月22日至25日投宿該旅店之認證書、阮氏妹與甲○
      ○之合照（原審卷第218-219 頁），欲證明阮氏妹結婚對
      象為甲○○；並質疑阮氏妹於93年2 月5 日向望安分局報
      案之三聯單（原審卷第177 頁）中記載被告犯罪時間是92
      年3 月，但92 年3月時阮氏妹尚未來台，因此阮氏妹所前
      證述不實云云。惟查，被告所提出光碟攝影對象是否確為
      阮氏妹之母，並無其他文件或證據足以證明，未經證明，
      已堪存疑，縱然確為阮氏妹之母，其並非婚姻關係之當事
      人，亦未必明瞭事實真相，其所陳述之內容並無何可信度
      ，其證明力甚低；又一般旅店僅就房客身分文件審查，並
      未實際查明住房者究為何人，縱然煌美旅店出具之投宿證
      明形式上為真，亦不能證明阮氏妹真正結婚對象為甲○○
      ；而阮氏妹固然曾與甲○○拍攝婚紗照片，但阮氏妹當天
      亦曾與陳天來合照（前案警詢卷第18-19 頁），且陳天來
      尚輕摟阮氏妹肩膀，為阮氏妹戴耳環，因此，本院仍不能
      僅以阮氏妹與甲○○之合照，即推論兩人有結婚真意。又
      阮氏妹於93年2 月5 日向望安分局報案之三聯單中，固記
      載阮氏妹指稱被告犯罪時間是92年3 月，但阮氏妹當時向
      警察陳述：在越南受陳天來、甲○○詐騙陳天來將辦理離
      婚之時間係92年3 月，有警詢筆錄可稽（前案警詢卷第11
      頁），是故該三聯單之記載，亦無違背事理之處。是以，
      被告所提上開事證，均無法據以為有利被告之認定。
（四）又被告固然提出所謂阮氏妹親筆文件（原審卷第180-181
      頁）及罷訴申請書（本院卷第99頁），請求本院傳訊阮氏
      妹自越南來台作證。惟被告提出之上開文件，固均署名阮
      氏妹，惟是否確為本件前揭證人阮氏妹之意或親自書寫、
      何時書寫，均屬無法證明確認。縱然確為阮氏妹之意或親
      筆書寫，本院由阮氏妹在前案之指述、前案卷證所附之結
      婚光碟、結婚照片，已可明確認定阮氏妹真正結婚對象為
      陳天來。另阮氏妹於前案偵查中陳述時，離案發時點較近
      ，較無其他顧慮，亦無受被告或他人之污染影響，可信度
      極高，且被告在前案判決後，曾前往越南試圖與阮氏妹家
      人建立關係，並攝製VCD （原審卷附第89頁光碟），亦令
      生合理懷疑被告係擬尋求阮氏妹能翻異前述，作對其有利
      之證述，惟阮氏妹來台後，縱使翻異前詞，改為對有利被
      告之陳述，其為事後因受外力介入影響而翻異、編織假象
      之可能性極高，亦不若其前所述情節可信。本院因而認為
      並無傳訊阮氏妹到庭作證之必要，附此說明。
（五）綜上所述，被告明知其並未與阮氏妹結婚，在法院審判時
      確為虛偽之陳述。本案事證明確，被告偽證犯行堪以認定
      。
三、核被告甲○○於法院審判時，經告知得拒絕證述，仍對案情
    有重要關係事項，供前具結，而為虛偽陳述，所為係犯刑法
    第168 條之偽證罪。
四、原審因依刑法第168 條之規定，並審酌被告於擔任證人作證
    時，就案情重要事項為虛偽證言，已對國家司法審判之調查
    產生重大危害，使案情真相因此陷於混沌不明狀態，嚴重妨
    害司法正義之實現，幸因承審法官對照其他證據，不予採信
    ，而未對司法審判之正確性造成實質損害，及其事後仍飾詞
    圖辯，並未坦承犯行之態度等一切情狀，量處被告有期徒刑
    4 月。本院認原判決之認事用法均無違誤，量刑亦稱妥當，
    被告上訴意旨仍執陳詞矢口否認犯罪，並不足取，上訴為無
    理由，應予駁回。
據上論斷，應依刑事訴訟法第368條，判決如主文。
本案經檢察官郭振昌到庭執行職務。
中    華    民    國    95    年    9     月    28    日
                  刑事第一庭    審判長法  官  郭雅美
                                      法  官  范惠瑩
                                      法  官  莊崑山
以上正本證明與原本無異。
如不服本判決應於收受本判決後10日內向本院提出上訴書狀，其
未敘述上訴理由者，並得於提起上訴後10日內向本院補提理由書
狀（均須按他造當事人之人數附繕本）「切勿逕送上級法院」。
中    華    民    國    95    年    9     月    28    日
                                      書記官  邱麗莉
附錄本判決論罪科刑法條：
中華民國刑法第168條
（偽證罪）
於執行審判職務之公署審判時或於檢察官偵查時，證人、鑑定人
、通譯於案情有重要關係之事項，供前或供後具結，而為虛偽陳
述者，處7 年以下有期徒刑。


司法院資訊處製作；財團法人民間司法改革基金會備份。
